【裁判字號】    90,台上,6505
【裁判日期】    901025
【裁判案由】    偽造文書等罪
【裁判全文】
最高法院刑事判決                                九十年度台上字第六五○五號
    上  訴  人  臺灣高等法院高雄分院檢察署檢察官
    被      告  甲○○
右上訴人因被告偽造文書等罪案件，不服台灣高等法院高雄分院中華民國八十八年八
月三十一日第二審更審判決（八十八年度上更(一)字第五八號，起訴案號：台灣高雄地
方法院八十四年度偵字第九三六六號），提起上訴，本院判決如左：
    主  文
原判決撤銷，發回臺灣高等法院高雄分院。
    理  由
本件原判決以公訴意旨略稱：被告甲○○係土地代書，為從事業務之人，於民國八十
一年四月四日介紹陳許娟綢（下稱陳女）以新台幣（下同）二千五百三十六萬二千三
百九十元之價格，向劉玉輝（下稱劉某）購買坐落高雄縣美濃鎮○○段第六四三二地
號土地（該土地係劉某向劉煌貴購得，但尚未辦理所有權移轉登記），並受託代為辦
理所有權移轉登記事宜。陳女於八十一年四月四日簽訂土地買賣契約當日，即交付一
百萬元支票一紙予劉某收受；復於同年月間某日再交付六百萬元支票一紙予被告轉交
劉某。詎被告竟基於為自己不法所有之概括犯意，於同年四月間向陳女詐稱：劉某之
妻要求再支付補償地上耕作物權利金二百零五萬元云云，致陳女誤信為真，而交付同
額支票一紙予被告轉交劉某。惟被告取得該支票後，竟在其上偽造劉某之背書，並存
入其在中國農民銀行高雄分行第一一一之○二四三九號帳戶內而予以提領入己，足以
生損害於劉某。另陳女復於八十二年四月間交付四百三十六萬二千三百九十元及五百
萬元之支票各一紙予被告代收；被告竟又盜用劉某寄放之印章，在該二紙支票上偽造
劉某之背書後，存入上開銀行帳戶內予以提領入己，足以生損害於劉某。嗣因陳女催
促被告辦理所有權移轉登記不果，始知受騙，因認被告涉犯行使偽造私文書、業務侵
占及詐欺取財等罪嫌。惟經審理結果，認為尚不能證明被告犯罪，因而維持第一審諭
知被告無罪之判決，而駁回檢察官在第二審之上訴，固非無見。
惟查：按證據之證明力，固屬於法院判斷之自由，惟證據之本身如有瑕疵，則在此瑕
疵未能究明以前，遽採為認事之依據，即難認為適法。查原判決採用證人劉玉輝嗣後
在偵審中所陳：伊將陳女於八十二年四月間交付之四百三十六萬二千三百九十元及五
百萬元之支票各一張背書轉讓予被告領取，並同意該款由被告自由存放；中金（指價
款六百萬元及九百三十六萬二千三百九十元部分）皆由被告轉手，故先存入被告帳戶
再領出交付伊，該二張支票背書之印章係伊所蓋，因其向劉煌貴買地價款尚未付清，
故先將支票背書轉讓予被告存入銀行，由被告兌現後再支付劉煌貴購地價款；伊之所
以未向被告索回價款，乃係因其與劉煌貴間買賣尚未清楚，嗣其已於八十四年三月七
日收到被告交付之價款六百餘萬元。伊之所以於八十四年一月十七日通知買方沒收到
錢，乃因其急用錢，但被告告知所收價款要先交劉煌貴，剩下才給伊，伊乃又寫信向
買受人催款等語。並以劉某於八十二年九月二十日書具內容大致相同之「切結書及領
收」影本一份，作為有利於被告之認定。惟查劉某於八十四年一月十七日致函予本件
土地買方之一陳圓憶謂：「台端於八十九年九月二十日交付中金一事，全為虛有，敝
人未見分文……」等語，有該函影本一份附卷可稽（見偵查卷第四十三頁）。其後於
法務部調查局高雄市調查處（下稱高雄市調處）調查時復陳稱：「……約於八十一年
四月底由甲○○通知我表示中金（指六百萬元部分）已收到，……此後，即未收到
中金九百三十六萬二千三百九十元，我因急需用錢，經常向甲○○催促儘速辦理以
便取得餘款，甲○○均以買方陳許絹綢尚未交付中金為由推拖，直至今（８４）年
三月初，我設法與買方陳許絹綢取得聯繫，要求陳女如期付款，始知陳許絹綢早已於
八十二年交付甲○○中金九百三十六萬二千三百九十元，但均未交付予我，之後我
於本（３）月四日及六日先後二次找到甲○○詢問，甲○○始答應交還中金九百餘
萬，並於三月七日上午十一時於美濃鎮農會提領現金交還給我」等語（見偵查卷第二
十一頁）。則劉某在偵審中所為前述有利於被告之證詞，以及「切結書及領收」所載
內容，似與其前揭信函所載及其在高雄市調處所陳前後矛盾，難謂毫無瑕疵。若劉某
知悉陳女已將上開價款支票交被告代收，其復已將該款委託被告保管，何以其猶於八
十四年一月十七日致函向買方催索價款？並於高雄市調處訊問時陳稱伊不知陳女已交
付該款予被告之事？實情究竟如何？似仍存有疑竇。原判決對此項疑點，雖於理由中
說明：「劉玉輝八十四年一月十七日通知買方沒收到錢，乃因其急用錢，但被告告知
所收價款要先交劉煌貴，剩下才給劉玉輝，劉玉輝才又寫信給買受人催款；足認劉玉
輝應知被告已代收到價款，但因出具切結書同意價款由被告保管，惟劉玉輝急於用錢
，又恐被告以買賣問題未解決拒絕交錢，故而透過向買受人催款以向被告施壓促其交
錢」云云（見原判決第六面倒數第八行至倒數第三行）。惟查被告在檢察官偵訊時已
供稱：「因土地所有權派下員有爭執，所以劉玉輝同意先存我在我帳戶，他隨時可向
我領用」等語，而劉某在同次訊問時亦表示被告所述屬實（見偵查卷第三十七頁）。
則被告既無拒絕交款之情形，劉某又何須以上述迂迴之方式向被告施壓？又設劉某若
唯恐被告以其買地之事尚未解決而拒絕交款，則其縱以上開信函向買方催款，似仍不
能解決其前開買地之問題。則其上述作法，究竟如何能對被告產生壓力而得以促其交
款？此與判斷劉某前開有利於被告之陳述，及上述「切結書及領收」所載是否可信，
有重要之關係，自有詳加闡明釐清之必要。原判決對此未進一步加以剖析論述明白，
致上開疑竇依然存在，尚嫌理由欠備。又本案檢舉人吳長林在高雄市調處陳稱：被告
將其代收之土地價款一千一百餘萬元，以其個人名義購買一棟房屋等語（見偵查卷第
十六頁）。而卷查被告係於八十二年九月二十日，將陳女交付之買賣價金九百三十六
萬二千三百九十元代收存入其前述銀行帳戶內；其後旋於同年月二十五日，即以一千
一百八十萬元之價格向林許金治購買房屋一棟，有上開銀行帳戶交易明細表及不動產
買賣契約書影本各一份附卷可稽（見偵查卷第三十之一頁、一審卷第七十頁），二者
時間極為接近，則吳某前揭所述，似非全屬無稽。究竟被告購屋資金之來源為何？其
將陳女交付之買賣價金存入銀行帳戶內以後，有無提領使用？若有，其資金流向如何
？有無擅自侵占使用之情形？此與判斷被告有無業務侵占之犯行攸關，自應詳加究明
釐清。原審對此未予詳查，遽行判決，亦嫌調查未盡。再被告及劉某雖均稱：劉某委
託被告以每坪三萬七千元出售，經被告仲介以每坪四萬元賣予陳女，雙方在契約中僅
記載每坪三萬七千元，超過每坪三萬七千元部分，合計為二百零五萬六千四百一十元
，由陳女另簽發二百零五萬元之支票一張交付，劉某再將該支票背書轉讓予被告領取
，作為其超賣之酬勞等語，並提出劉某於八十一年四月二十五日書具內容相同之「切
結書」影本一份為證（見偵查卷第四十頁）。然陳女則否認上情，堅稱該款係被告謊
稱劉某之妻要求補償地上物而向其詐取等語。且劉某於第一審訊問時陳稱：「我委託
芳某（指被告）三萬五千元，並約定超過三萬七千元是芳某所得，因超過三萬七千元
部分與我無關，當時甲○○有講四萬，我不知綢女（指陳女）有無同意，我在二百零
五萬元（支票）後背書，芳某（指被告）告訴我是超賣之價格」等語（見一審卷第三
十頁）。則劉某既為土地買賣當事人之一，簽約時亦同在現場，竟不知陳女是否同意
以每坪四萬元之價格買受土地，顯違情理；且若本件買賣雙方及被告在簽約當時已約
妥上述條件，則被告又何須於事後告知劉某謂該二百零五萬元支票係超賣土地之價款
？況本件土地買賣契約書中不僅無買方應另行交付二百零五萬元價款之約定，亦無該
款應予何時交付之記載，亦與常情有悖。則劉某上開有利於被告之陳述，以及其所提
出之前揭「切結書」內容是否屬實，即非全然無疑。究竟渠等於簽約時，有無約定陳
女除該契約所記載之價格外，尚須另行支付按每坪三千元差價計算之二百零五萬元予
劉某？若有？該款約定應於何時向何人交付？何以劉某於第一審中竟謂其不知陳女是
否同意？又本件買賣契約書第十三條既已記載：「本件買賣仲介費用：買主新台幣：
二十五萬元，賣主新台幣：五萬元」，何以又須另由買方交付二百零五萬元予被告以
為酬勞？以上疑點與判斷劉某與陳女雙方迥異之陳述何者為可信攸關，自有深入詳加
調查釐清之必要。原審對此未詳加調查明白，遽行判決，亦嫌速斷。又依本件不動產
買賣契約書第九條記載：「買賣標的物限於本季地上物稻谷收獲後即日辦理移交」等
語觀之，該地上物（稻谷）似不在本件土地買賣標的範圍之內。原判決理由竟謂本件
買賣顯已就地上物一併計算於買賣價金之內云云（見原判決第七面倒數第一至三行）
，而作為不採信陳女所述之理由之一，其論斷亦有矛盾。此外，原判決採用被告所提
出劉玉輝分別於八十一年三月九日、八十一年四月二十五日、八十二年九月二十日簽
具之「委託介紹出售委任狀」、「切結書」、「切結書及領收」影本各一份，作為有
利於被告之證據。惟卷查上開文件中大部分文字之筆跡，似與被告於八十四年九月十
四日所提出之刑事答辯狀內字之筆跡相同（見偵查卷第三十九頁至第四十一頁、第五
十四頁至第五十六頁）。則該等文件之內容是否均係由被告所書寫，即非無疑？若均
係出自被告之手筆，則劉某是否瞭解其內容？又渠等製作上開文件之時間是否確與各
該文件上所記載之日期相符？若相符，渠等當初製作該等文件之目的何在？若不相符
，則係何時所製作？其日期不相符合之原因何在？以上疑點與判斷上開文件究係真正
，抑或被告事後與劉某臨訟勾串而製作有關，自有深入調查勾稽，以查明事實真象之
必要。原審對此未詳加查證，遽採為有利於被告之認定，亦嫌調查未盡。以上或為上
訴意旨所指摘或為本院得依職權調查之事項，應認原判決仍有撤銷發回之原因。
據上論結，應依刑事訴訟法第三百九十七條、第四百零一條，判決如主文。
中      華      民      國     九十     年      十      月    二十五    日
                              最高法院刑事第七庭
                                  審判長法官  吳  雄  銘
                                        法官  池  啟  明
                                        法官  石  木  欽
                                        法官  郭  毓  洲
                                        法官  吳  三  龍
      右正本證明與原本無異
                                              書  記  官
中      華      民      國     九十     年      十      月    二十九    日


司法院資訊處製作；財團法人民間司法改革基金會備份。
